【裁判字號】    90,判,2544
【裁判日期】    901227
【裁判案由】    新型專利異議
【裁判全文】
最  高  行  政  法  院  判  決                    九十年度判字第二五四四號
    原      告  鴻海精密工業股份有限公司
    代  表  人  甲○○
    被      告  經濟部智慧財產局
    代  表  人  陳明邦
右當事人間因新型專利異議事件，原告不服行政院中華民國八十八年十二月二十四日
台八十八訴字第四六四四七號再訴願決定，提起行政訴訟。本院判決如左：
    主  文
原告之訴駁回。
訴訟費用由原告負擔。
    事  實
緣原告於民國八十五年十一月二十日以其「連接器頂出裝置」向被告申請新型專利，
經編為第00000000號審查，准予專利。公告期間，關係人美商．摩勒克斯公
司以本案有違有專利法第九十七條、修正前專利法第九十八條第一項第一款、第二項
及專利法第一百零五條準用第二十二條第四項規定等語，檢具美國第0000000
號專利案（下稱引證一）、第0000000號專利案（下稱引證二）及第0000
000號（下稱引證三）等專利公告影本，對之提起異議。案經被告審查，為本件異
議成立，應不予專利之審定，發給八十七年十二月二十四日（八七）台專（判）○五
○三一字第一四七三七八號專利異議審定書。原告不服，循序提起一再訴願，遞遭決
定駁回，乃提起本件行政訴訟。茲摘敘兩造訴辯意旨如次：
原告起訴意旨略謂：一、再訴願決定之理由違反基本之物理原則：按以一般國中物理
程度者即知「摩擦力係由摩擦係數及正壓力所決定，而與接觸面積之大小無關」，然
再訴願決定卻謂接觸面積增加將導致增加摩擦力，並以此為由駁回再訴願，顯有違誤
。二、本案之結構特徵：揆諸本案之申請專利範圍可知，本案之特徵結構在於抵座30
2及與抵座相抵制的抵止空間3102，該等結構設計的核心即係於絕緣本體的定位體 30
內設置可承受頂出器的壓力之抵座302，且抵座302上側面為圓弧形表面3022，於頂出
器上與該抵座相對應的部位設有抵止空間3102，該抵止空間的下側面亦設為圓弧面31
04，可與抵座圓弧形表面相配合以使頂出器的樞轉運動更為順暢，至於頂出器31的樞
軸3101設為短軸構形，其於頂出器31的運動過程中僅作為樞轉憑藉而無須承受頂出器
上的壓力（壓力已由抵座承擔），如是設計既可避免習知構形設計中樞接軸為單獨零
件而帶來的諸多不便，而且可防止樞接軸因承受較大壓力而導致樞轉不平穩、易於磨
損而降低使用壽命甚至發生斷裂等缺失與不足。再者，因於兩樞軸3101之間設有抵座
302，因此可降低兩樞軸3101於施力臂310下壓過猛時脫離樞接之情況。是項特徵結構
與引證一、二、三藉樞接軸貫穿定位體與頂出器之軸孔的結構相比對，其新穎性及進
步性至為顯著。三、次查引證一並未揭示本案抵座與抵止空間相互抵制之配合結構，
其直立柱體38之頂端係為一凹形承接座40，用以收容樞接軸222 於其間，該直立柱體
38根本未與頂出器202 做任何接觸，此點與本案「抵座與抵止空間相互抵制」之結構
機能完全不同。且引證一以樞接軸222貫穿定位體與頂出器202軸孔220 之設計方式，
樞接軸222不僅需要作為頂出器202的樞轉依據，且需承受頂出器202 運動時所產生的
壓力，如是樞接軸222將於柱體38附近形成應力集中區域，若撥動頂出器202時使用了
過大外力，則可能導致樞接軸222 斷裂，此正是本案所引證之頂出器本身結構強度降
低、容易斷裂之習知技藝，其亦為本案所可改良者，顯不具證據力。四、另引證二所
揭示之內容僅在於「具頂出裝置之支架，該頂出裝置具樞接表面，藉另一獨立構件樞
接軸樞接旋動」，其並未揭露本案在「抵座」及「與抵座相抵制之抵止空間」相互配
合而提高頂出裝置之結構強度上之技術結構特徵。至關係人所謂之樞接軸及樞接表面
等同於本案之抵座及抵止空間者，顯係在了解本案之特徵結構後，將與本案毫不相關
之結構刻意對應命名而使套於引證二。又引證二以樞接軸66穿設於頂出器68樞接表面
70上之設計方式，正為本案中的習知技藝所引證，頂出器本身結構強度降低、容易斷
裂，為本案所欲改良者，實不具證據力。五、引證三亦未揭示本案抵座與抵止空間相
互抵制之配合結構，其支柱210及樞接軸208的組配關係類似於引證一，即係頂出器20
0與支柱210之間係間隔設有樞接軸208，支柱210係用以對頂出器提供支撐定位，而並
未起到相同於本案中之抵座所獨具的樞轉導引之作用，如是，樞接軸208 仍需承受頂
出器200 向下的壓力，而易遭到斷裂損壞，此正係本案改良創作所在。另引證三的頂
出器200上根本未設任何類似於本案的抵止空閒，關係人雖然杜撰抵止空間（C），亦
無法達成相同於本案之「配合抵座提供樞轉導引」的功效，故引證三亦不具證據力。
六、綜上，原處分及一再訴願決定認事用法顯有違誤，請判決撤銷再訴願決定、訴願
決定及原處分等語。
被告答辯意旨略謂：一、按庫倫所發表之摩擦定律固然指明摩擦力與摩擦係數、正壓
力成正比，與接觸面積大小無關，惟此係指受力物體間為固定作用情形下之結果；而
實務上，本案使接觸面積增加之情形下，相對作用型態改變，已使正壓力相對增加，
自然整體之摩擦力要比接觸面積少者增加，且由一般常識可判斷；面摩擦大於線摩擦
，線摩擦又大於點摩擦，摩擦力有無相對增加當屬易知之道理，況原處分未以此作為
判定本案之依據，原告所稱顯與原審定無涉。二、次查本案之特徵如原告所指者，係
在定位體與施力臂間，含有抵座及抵止空間；而引證一由異議附件三已可明顯看出，
定位體與施力臂間，設有抵座38及抵止空間B，抵座供樞接軸222容置以使施力臂旋轉
，此與本案標的、功效相同；引證二在定位體、施力臂間，同樣設有抵座型態供樞接
軸66樞接，及抵止空問70之補強裝置與本案對應；引證三亦在定位體、施力臂間，設
有抵座210支撐施力臂，並以樞接軸208供施力臂旋轉，施力臂與抵座間形成有抵止空
間 C。故引證一、二、三雖在軸接型式上有所調整，但實質上均已具有本案之構造型
態，本案特徵自難稱具有進步性；至原告稱引證一、二、三之軸接型式易損壞乙節，
並無具體明確證據資料佐證。三、綜上，原告之訴為無理由，請判決駁回等語。
    理  由
依修正前專利法第九十八條第二項規定，新型係運用申請前既有之技術或知識，而為
熟習該項技術者所能輕易完成且未能增進功效時，雖無同條第一項所列情事，仍不得
申請取得新型專利。本件原告於八十五年十一月二十日以其「連接器頂出裝置」主要
包括設於連接器絕緣殼體之定位體，及設於定位體、具有施力臂與頂出臂之頂出器；
主要特徵在於定位體與施力臂間，設有具樞轉引導、抵制與補強效果之輔強裝置，輔
強裝置包含設於定位體之抵座及設於施力臂可與抵座相抵制之抵止空間等情，向被告
申請新型專利，經編為第00000000號審查，准予專利。公告期間，關係人美
商．摩勒克斯公司以本案有違專利法第九十七條、修正前專利法第九十八條第一項第
一款、第二項及專利法第一百零五條準用第二十二條第四項規定等語，檢具美國第0
000000號專利案、第0000000號專利案及第0000000號等專利公
告影本，對之提起異議。案經被告審查，為本件異議成立，應不予專利之審定，發給
八十七年十二月二十四日（八七）台專（判）○五○三一字第一四七三七八號專利異
議審定書。原告不服，乃循序提起本件行政訴訟，主張如事實欄所載。經查：（一）
、本件被告以引證一、二、三主要於絕緣殼體設定位體，定位體設具有施力臂與頂出
臂之頂出器，定位體與施力臂間設有含抵座及抵止空間之輔強裝置。本案長形絕緣殼
體設中央槽道、端子收容槽及以複數導電端子延伸於中央槽道已由引證一、三所揭示
；本案頂出裝置以長形絕緣殼體側設定位體，定位體設具有施力臂、頂出臂之頂出器
，輔強裝置含抵座與抵止空間之構造形態亦已由引證一、二、三所揭示；至於本案附
屬之各細部部分結構在形式上雖有些變化，然概屬一般習用技術之簡易轉換，為可預
期其功效者。本案主要技術已由引證一、二、三所揭示，其達成強化連接器頂出裝置
亦屬預期之功效，係屬運用申請前既有技術所能輕易完成且未能增進功效，乃依修正
前專利法第九十八條第二項規定，為本案異議成立，應不予專利之審定。（二）、原
告主張引證一、二、三僅能證明係本案之習知技術，原處分對引證一、二、三如何揭
示本案之結構特徵未見陳，引證一、二、三並未揭露本案之抵座及與抵座相抵制之
抵止空間等技術結構；本案之抵座與定位體一體向上彎折凸起成形，不但可配合抵止
空間使樞轉操作更為順暢，且抵座方可有效分散應力，提高頂出裝置之結構強度與使
用壽命，引證一、二、三均係以樞接軸貫穿定位體與頂出器之軸孔，其結構使頂出器
本身結構強度降低而容易斷裂，所達成之功效不及本案等語。惟原告所主張引證一、
二、三之樞接軸貫穿軸孔易使結構破壞等語，但並未提出確切之證據證明之。本案補
強裝置之結構屬運用先前之技術，為熟習該項技術者可輕易完成且未能增進功效，不
得申請取得新型專利。又引證一、二、三設有與本案相同之定位體、施力臂、抵座、
抵制空間等結構特徵。至本案藉抵座與施力臂上之抵止空間相配合作用，雖可減少樞
接軸所承受之剪切力，惟抵座與抵止空間之配合作用，卻增加接觸面積而增加摩擦力
，造成轉動不易，導致須增加操作力，以使頂出器能順利轉動，而當操作力增加時，
同時也提高剪切力。頂出裝置除判斷其結構強度，亦須考量操作方便性、操作力大小
等諸多因素。本案之結構強度或許增加，但卻失去操作便利性，不具進步性。又原告
主張再訴願決定之理由違反基本之物理原則，按「摩擦力係由摩擦係數及正壓力所決
定，而與接觸面積之大小無關」，然再訴願決定卻謂接觸面積增加將導致增加摩擦力
，並以此為由駁回再訴願，顯有違誤等語。惟按庫倫所發表之摩擦定律固然指明摩擦
力與摩擦係數、正壓力成正比，與接觸面積大小無關，惟此係指受力物體間為固定作
用情形下之結果；而實務上，本案使接觸面積增加之情形下，相對作用型態改變，已
使正壓力相對增加，自然整體之摩擦力要比接觸面積少者增加，且由一般常識可判斷
；面摩擦大於線摩擦，線摩擦又大於點摩擦，摩擦力有無相對增加當屬易知之道理，
況原處分未以此作為判定本案之依據。（三）、綜上所述，本案係屬運用申請前既有
技術所能輕易完成且未能增進功效。矧且本件事證業據訴願機關經濟部於一再訴願程
序中，曾先後送請工業技術研究院機械工業研究所，基於其專業知能提供意見，亦均
認本案不符合新型專利要件，有該研究所八十八年五月六日（八八）工研機審字第○
五○九號函及八十八年九月十六日（八八）工研機審字第一○八九號函所附意見書附
於訴願卷可稽。按其所提供意見，客觀公正，自堪採憑。被告為本案異議成立，應不
予專利之審定，核無違誤，一再訴願決定遞予維持，俱無不合。原告仍執前詞爭訟，
其訴為無理由，應予駁回。
據上論結，本件原告之訴為無理由，爰依行政訴訟法施行法第二條、行政訴訟法第九
十八條第三項前段，判決如主文。
中    華    民    國      九十      年     十二       月    二十七      日
                    最 高 行 政 法 院  第 四 庭
                                審 判 長 法  官      葉  振  權
                                         法  官      黃  璽  君
                                         法  官      吳  錦  龍
                                         法  官      劉  鑫  楨
                                         法  官      吳  明  鴻
右  正  本  證  明  與  原  本  無  異
                                         法院書記官  陳  盛  信
中    華    民    國      九十      年      十二      月    二十七      日


司法院資訊處製作；財團法人民間司法改革基金會備份。
